【裁判字號】    89,訴,2097
【裁判日期】    900119
【裁判案由】    返還不當得利
【裁判全文】
臺灣臺南地方法院民事判決  八十九年度訴字第二○九七號
    原      告  台南市政府
    法定代理人  丙○○
    訴訟代理人  甲○○
    被      告  乙○○
                            身.
右當事人間請求返還不當得利事件，本院判決如左：
    主    文
被告應將坐落臺南市○區○○○段五九七─九○地號，如附圖所示Ａ１、Ａ２、Ａ３
、Ｂ、Ｃ部分面積計二百八十四平方公尺土地交還原告，並應給付原告新臺幣伍拾玖
萬陸仟肆佰拾元及自民國八十九年十月一日起至清償日止，按週年利率百分之五計
算之利息。
訴訟費用由被告負擔。
    事    實
甲、原告方面：
一、聲明：求為判決如主文所示。
二、陳述：
  （一）坐落台南市○區○○○段五九七─九○地號內土地，總面積五百七十二平方
        公尺，為原告台南市政府所有。上開土地內如附圖Ａ１、Ａ２、Ａ３、Ｂ、
        Ｃ扣除水溝部分，計有面積二百八十四平方公尺，為被告於民國（下同）八
        十年間以前即無權占用搭建房屋，門牌為台南市○○路二百六十巷十九之一
        號，占用期間曾經原告催告支付新台幣（下同）二十二萬八千三百三十元，
        又其間部分金額並經被告向原告申請分期付款繳納，惟被告於繳納前三期分
        期款後即未按期支付分期繳納之金額，並對於爾後各期新開徵應納之土地使
        用補償金，亦置之不理，未予繳納。
  （二）本件土地遭被告占用多年，除未支付土地使用費用外，迄今仍由被告無權占
        用中，按無權占用他人土地，可獲得相當法定租金之利益，為社會通常之觀
        念，最高法院六十一年台上字第一六九五號著有判例，被告除應支付原告上
        開使用土地之費用外，並應將上開土地騰空歸還原告台南市政府。
  （三）訴請被告返還自八十年一月起至八十九年六月止，比照公有土地租金準計算
        之不當得利（租金率自七十六年起曾數次調整），扣除已繳部分金額，被告
        應返還原告五十九萬六千四百三十元，所有利息自八十九年十月一日起算。
三、證據：提出土地登記謄本、積欠金額計算明細表、雙掛號回執聯、催繳公函、辦
    理分期付款書函等影本為證。
乙、被告方面：
一、聲明：請求判決駁回原告之訴。
二、陳述：伊使用土地的部分沒有那麼多，有繳過二次費用，一次是十萬八千元，一
    次是三萬五千四百三十三元。
丙、本院依職權囑託台南市東南地政事務所至現場勘驗並繪製複丈成果圖附卷。
    理    由
一、按訴狀送達後，原告不得將原訴變更或追加他訴，但擴張或減縮應受判決事項之
    聲明者，不在此限，民事訴訟法第二百五十五條第一項第三款定有明文。原告原
    於起訴狀聲明第一項請求被告應將座落臺南市○區○○○段五九七─九○地號內
    土地，面積二百四十平方公尺交還原告，並應給付原告新臺幣伍拾玖萬陸仟肆佰
    拾元及自民國八十九年十月一日起至清償日止，按週年利率百分之五計算之利
    息。嗣於八十九年十二月二十九日以言詞擴張為請求二百八十四平方公尺，核與
    上開規定相符，合先敘明。
二、本件原告主張其所有座落台南市○區○○○段五九七─九○地號土地，總面積五
    百七十二平方公尺，上開土地內如附圖所示Ａ１、Ａ２、Ａ３、Ｂ、Ｃ扣除水溝
    部分面積二百八十四平方公尺（下稱系爭土地），於八十年以前即為被告無權占
    用搭建房屋，房屋門牌為台南市○○路二百六十巷十九之一號。占用期間原告曾
    催告被告支付使用補償金，惟被告僅繳納十四萬三千四百三十三元後即未按期支
    付，並對於爾後各期新開徵應納之土地使用補償金，亦置之不理，未予繳納。本
    件土地遭被告占用多年，除未支付土地使用補償外，迄今仍由被告無權占用中，
    為此，本於所有物返還請求權及不當得利之法則，訴請被告返還系爭土地及五十
    九萬六千四百三十元暨自八十九年十月一日起算之法定遲延利息等語。被告則以
    ：伊使用土地的部分沒有那麼多，有繳過二次費用，一次是十萬八千元，一次是
    三萬五千四百三十三元等語，資為抗辯。
三、原告主張其所有系爭土地為被告無權占用搭建房屋，門牌為台南市○○路二百六
    十巷十九之一號，占用期間原告曾催告被告支付使用補償金，惟被告僅繳納十四
    萬三千四百三十三元後即未按期支付，並對於爾後各期新開徵應納之土地使用補
    償金，亦置之不理，未予繳納，及系爭土地迄仍由被告無權占用等事實，業據提
    出土地登記謄本、積欠金額計算明細表、雙掛號回執聯、催繳公函、辦理分期付
    款書函及台南市東南地政事務所八十九年十一月八日地所字八六○四號複丈成果
    圖一件為證，被告對於無權占有及未繳納使用補償金一事並不爭執，惟辯稱：伊
    使用土地的部分沒有那麼多云云。然被告占有系爭土地，其中Ａ１部分建有一樓
    加強磚造之二樓鐵皮屋，Ａ２、Ａ３搭建涼棚，堆放雜物，Ｂ部分則建有加強磚
    造平房一棟，Ｃ部分搭建水塔，使用面積扣除水溝合計二百八十四平方公尺等情
    ，業經本院會同台南市東南地政事務所至現場勘驗屬實，有本院勘驗筆錄在卷可
    稽，並經台南市東南地政事務所製有複丈成果圖附卷足參，被告辯稱：使用範圍
    沒有那麼多云云，自不足採，堪認原告之主張為真實。
四、按所有權人對於無權占有或侵奪其所有物者，得請求返還之。對於妨害其所有權
    者，得請求除去之。有防害其所有權之虞者，得請求得請求防止之，民法第七百
    六十七條定有明文。本件被告無權占有系爭土地，並搭建房屋使用，已如前述。
    從而原告本於所有權之作用，請求被告將系爭土地返還原告，為有理由，應予准
    許。
五、次按無權占有他人之土地可獲相當於租金之利益，而土地所有人自受有相當於租
    金之損失，為社會通常觀念，土地所有人自得依民法第一百七十九條前段不當得
    利之規定，請求無權占有人給付相當於租金之損害金，最高法院著有六十一年台
    上字第一六九五號判例可參。被告無權占有系爭土地，已如前述，自使原告受有
    相當於租金之損失，原告請求被告給付相當於租金之損害金，即有所據。
六、復按建築房屋之基地租金，依土地法第一百零五條準用同法第九十七條規定，以
    不超過該土地申報價額年息百分之十為限，而該條所謂土地價額，依土地法施行
    法第二十五條規定係指土地所有權人依土地法所申報之地價。再依平均地權條例
    第十六條規定，舉凡規定地價或重新規定地價時，土地所有權人未於公告期間申
    報地價者，以公告地價百分之八十為其申報地價，土地所有權人於公告期間內申
    報地價者，其申報之地價超過公告地價百分之一百二十，以公告地價百分之一百
    二十為其申報地價，申報之地價未滿公告地價百分之八十時，得照價收買或以公
    告地價百分之八十為其申報地價。又基地租金之數額，除以基地申報地價為基礎
    外，尚須斟酌基地之位置，工商業繁榮之程度，承租人利用基地之經濟價值及所
    受利益等項，並與鄰地租金相比較，以為決定，並非必達申報總地價年息百分之
    十。查系爭土地位處台南市東區，地目編為雜，土地上有被告所建磚造房屋二棟
    ，均為二層樓加蓋鐵皮屋，附近為住宅區○○○○○路二百六十弄的巷道，巷道
    六米寬，南臨林森路一段一五三巷八米巷道等各情，業據本院履勘現場查明確實
    ，有勘驗筆錄為憑，本院斟酌上開各情，及社會經濟之變遷情形，認原告主張依
    八十年一月一日起至八十一年六月三十日止，按申報地價總額年息百分之三；八
    十一年七月一日起至八十二年六月三十日止，按申報地價總額年息百分之四；暨
    自八十二年七月一日起至八十九年六月三十日止，按申報地價總額年息百分之五
    計算被告所得之不當利益，核屬適當。而系爭土地自七十六年、八十年、八十三
    年之核定申報地價即公告地價分別為每平方公尺五千一百元、五千五百元、九千
    元，被告占用系爭五九七─九○號土地如附圖所示Ａ１、Ａ２、Ａ３、Ｂ、Ｃ扣
    除水溝部分，面積二百八十四平方公尺，惟原告僅就其中二百四十平方公尺請求
    相當於租金之損害金額，自無不可。據此，原告得請求相當於租金之損害金額如
    附表之計算方式所示核定為五十九萬六千四百三十元。
七、再按給付無確定期限者，債務人於債權人得請求給付時，經其催告而未為給付，
    自受催告時起，負遲延責任，民法第二百二十九條第二項定有明文。本件原告主
    張其於八十九年八月十六日以催告函通知被告應於八十九年九月三十日前繳納自
    八十年一月起至八十九年六月止之使用補償金五十九萬六千四百三十元一節，業
    據提出原告八九南財產字第二二六二九六號函、回執函各一件為證，此亦為被告
    所不爭執，堪信為真實。而本件被告自八十年一月起至八十九年六月止應負擔之
    補償金合計為五十九萬六千四百三十元，已如前述，則原告請求被告就應負擔補
    償金五十九萬六千四百三十元，應自八十九年十月一日起算遲延利息，於法並無
    不合，應予准許。
八、從而，原告本於所有物返還請求權及不當得利之法律關係，請求被告應將座落臺
    南市○區○○○段五九七─九○地號內土地，如附圖所示Ａ１、Ａ２、Ａ３、Ｂ
    、Ｃ扣除水溝部分面積二百八十四平方公尺交還原告，並應給付原告新臺幣五十
    九萬六千四百三十元及自民國八十九年十月一日起至清償日止，按週年利率百分
    之五計算之利息，為有理由，應予准許。
九、結論：本件原告之訴為有理由，並依民事訴訟法第七十八條判決如主文。
中      華      民      國      九十    年      一     月       十九    日
                                臺灣臺南地方法院民事第一庭
~B法      官  李杭倫
右為正本係照原本作成
如對本判決上訴，須於判決送達後廿日內向本院提出上訴狀
中      華      民      國      九十    年      一     月      十九     日
~B法院書記官  汪維屏
~F0
~T48
附表：
┌─────────┬───┬───────┬────────┬───────┐
│時              間│期  間│ 核定申報地價 │損  害  金      │ 已繳金額     │                  │
│                  │      │  （新台幣）  │                │（新台幣）    │                    │
├─────────┼───┼───────┼────────┼───────┤
│八十年一月一日起至│六個月│ 五千一百元   │5100X240X6/12X3%│ 18360元      │                 │
│八十年六月三十日  │      │              │ =18360         │              │
├─────────┼───┼───────┼────────┼───────┤
  八十年七月一日至  │一年  │ 五千五百元   │5500X240X1X3%   │ 14238元      │                 │
│八十一年六月三十日│      │              │ =39600         │              │
├─────────┼───┼───────┼────────┼───────┤
│八十一年七月一日至│一年  │ 五千五百元   │5500X240X1X4%   │              │
│八十二年六月三十日│      │              │ =52800         │              │
├─────────┼───┼───────┼────────┼───────┤
│八十二年七月一日至│一年  │ 五千五百元   │5500X240X1X5%   │              │
│八十三年六月三十日│      │              │ =66000         │              │
├─────────┼───┼───────┼────────┼───────┤
│八十三年七月一日至│三年  │ 九千元       │9000X240X3X5%   │ 7299元       │                 │
│八十六年六月三十日│      │              │ =324000        │              │
├─────────┼───┼───────┼────────┼───────┤
│八十六年七月一日至│三年  │ 九千元       │9000X240X3X5%   │ 87/7～88/6繳 │
│八十九年六月三十日│      │              │ =324000        │ 108000元     │
│                  │      │              │                │ 87/7～87/12  │
│                  │      │              │                │ 期繳35433元  │                           │        │                │=000000             00/7～87/12分 │
│                  │      │              │                │ 溢繳45000元  │
│                  │      │              │                │              │
├───┬─────┴───┴───────┼────────┼───────┤
│合計  │                                  │  824760        │ 228330元     │                        │
├───┴─────────────────┴────────┴───────┤
┤扣除已繳金額，應繳596430元（000000-000000=596430元）                        │
└──────────────────────────────────────┘


司法院資訊處製作；財團法人民間司法改革基金會備份。
